臺灣高等法院臺南分院刑事判決
110年度金上訴字第831號
上  訴  人  臺灣臺南地方檢察署檢察官
被      告  郭安祿
上列上訴人因被告洗錢防制法等案件，不服臺灣臺南地方法院10
9年度金訴字第160號中華民國110年3月18日第一審判決（起訴案
號：臺灣臺南地方檢察署109年度偵字第10912號），提起上訴，
本院判決如下：
    主  文
原判決撤銷。
郭安祿無罪。
    理  由
一、公訴意旨略以：被告郭安祿可預見提供自己金融帳戶予他人
    使用，可能幫助他人掩飾或隱匿犯罪行為或所得財物，竟仍
    基於幫助他人詐欺取財、洗錢之不確定故意，於民國109年4
    月18日前某日，在不詳地點，將其申辦之中國信託商業銀行
    帳號000000000000號帳戶（下稱中信銀行帳戶）、合作金庫
    銀行帳號0000000000000號帳戶（下稱合庫銀行帳戶）之金
    融卡(含密碼)等物，交付予真實姓名年籍不詳之人使用。嗣
    該人與其所屬犯罪集團成員取得前揭帳戶後，即基於意圖為
    自己不法所有之共同犯意聯絡，於㈠109年4月18日14時許，
    撥打電話予黃藝婷，佯稱其網路會員設定錯誤，必須至提款
    機前操作取消云云，致黃藝婷誤信為真而陷於錯誤，旋於同
    日依指示以ATM轉帳之方式，分2次共匯款新臺幣（下同）4
    萬2,123元至上開合庫銀行帳戶內，旋遭提領一空。㈡109年4
    月18日19時許，撥打電話予陳世育，佯稱其網路購物會員設
    定錯誤，必須至提款機前操作取消云云，致陳世育誤信為真
    而陷於錯誤，旋於同日依指示以ATM轉帳之方式，分3次共匯
    款8萬976元至上開中信銀行帳戶內，旋遭提領一空。㈢109年
    4月18日21時許，撥打電話予陳少麒，佯稱其網路購物設定
    錯誤，必須至提款機前操作取消云云，致陳少麒誤信為真而
    陷於錯誤，旋於同日依指示以ATM轉帳之方式，匯款1,192元
    至上開中信銀行帳戶內，旋遭提領一空。嗣因黃藝婷等人察
    覺有異，始知受騙，報警處理，而循線查知上情。因認被告
    涉犯刑法第30條第1項前段、第339條第1項幫助詐欺取財罪
    嫌、洗錢防制法第14條第1項之洗錢罪嫌。
二、按犯罪事實應依證據認定之，無證據不得認定犯罪事實；不
    能證明被告犯罪者，應諭知無罪之判決，刑事訴訟法第154
    條第2項、第301條第1項分別定有明文。次按，事實之認定
    ，應憑證據，如未能發現相當證據，或證據不足以證明，自
    不能以推測或擬制之方法，為裁判基礎；且認定不利於被告
    之事實須依積極證據，苟積極證據不足為不利於被告事實之
    認定時，即應為有利於被告之認定；認定犯罪事實所憑之證
    據，雖不以直接證據為限，間接證據亦包括在內，然無論直
    接證據或間接證據，其為訴訟上之證明，須於通常一般之人
    均不致有所懷疑，而得確信其為真實之程度者，始得據之為
    有罪之認定，倘其證明尚未達到此一程度，而有合理之懷疑
    存在，無從使事實審法院得有罪之確信時，即應由法院為諭
    知被告無罪之判決（最高法院30年上字第816號、40年台上
    字第86號、76年度台上字第4986號判決意旨參照）。又按檢
    察官就被告犯罪事實，應負舉證責任，並指出證明之方法，
    亦為刑事訴訟法第161條第1項所明定。因此，檢察官對於起
    訴之犯罪事實，應負提出證據及說服之實質舉證責任，倘其
    所提出之證據，不足為被告有罪之積極證明，或其指出證明
    之方法，無從說服法院以形成被告有罪之心證，基於無罪推
    定之原則，自應為被告無罪判決之諭知（最高法院92年度台
    上字第128號判決意旨參照）。　　
三、公訴意旨認被告涉犯上開幫助詐欺取財、洗錢罪嫌，無非係
    以被告之供述、證人即告訴人黃藝婷、陳世育、陳少麒之證
    述、中信銀行及合庫銀行帳戶開戶資料、交易明細表、告訴
    人等提出之ATM交易明細資料為其論據。訊據被告堅詞否認
    有何幫助詐欺取財、洗錢之犯行，辯稱：中信銀行及合庫銀
    行帳戶之金融卡及密碼係遺失，我是直到警方通知帳戶被凍
    結，才發現金融卡不見了，我並沒有將金融卡提供給他人使
    用。且合庫銀行帳戶是我薪資轉帳的帳戶，我不可能將之交
    給別人使用。又我是將金融卡放在名片夾內，密碼寫在1張
    紙上放一起，我是連同名片夾、金融卡及密碼一起不見，而
    我是因之前常忘記、搞混金融卡密碼，並且換了好幾次金融
    卡，所以才將密碼寫在紙上等語。
四、上開中信銀行帳戶、合庫銀行帳戶均為被告所申設，業據被
    告坦認在卷，並有合作金庫銀行仁德分行109年5月18日合金
    仁德字第1090001577號函暨檢附之被告開戶基本資料、109
    年4月份之交易明細各1份（南市警歸偵字第1090206500號卷
    《下稱警卷》第15-20頁）、中國信託商業銀行股份有限公司1
    09年5月7日中信銀字第109224839102282號函暨檢附之被告
    帳戶基本資料、存款交易明細、自動化交易LOG資料各1份（
    警卷第21-27頁）附卷可稽；是此部分事實堪信為真實。又
    詐欺集團成員意圖為自己不法之所有，基於詐欺取財之犯意
    ，以如事實欄所述之詐騙方式，對被害人黃藝婷、陳世育、
    陳少麒等人行騙，且於被害人黃藝婷、陳世育、陳少麒匯款
    後，旋將之提領一空等情，亦經證人即被害人黃藝婷、陳世
    育、陳少麒於警詢時（警卷第37-38、55-61、79-83頁）證
    述明確，且有黃藝婷之內政部警政署反詐騙諮詢專線紀錄表
    、金融機構聯防機制通報單、新北市政府警察局三峽分局鳳
    鳴派出所受理各類案件紀錄表各1份（警卷第39-40、43、51
    頁）、黃藝婷之台新銀行ATM交易明細表2紙（警卷第45頁）
    、黃藝婷與詐騙集團之通聯記錄擷圖7張（警卷第47-50頁）
    、陳世育之臺灣中小企業銀行、彰化銀行ATM交易明細表共3
    紙（警卷第71頁）、陳世育之桃園市政府警察局中壢分局內
    壢派出所受理各類案件紀錄表、受理刑事案件報案三聯單各
    1份（警卷第73-75頁）、陳少麒之內政部警政署反詐騙諮詢
    專線紀錄表、臺北市政府警察局中山分局長安東路派出所受
    理詐騙帳戶通報警示簡便格式表、受理各類案件紀錄表、受
    理刑事案件報案三聯單各1份（警卷第87-89、97-99頁）、
    陳少麒之國泰世華銀行帳戶存摺封面及內頁影本1份（警卷
    第91-93頁）、陳少麒與詐騙集團之通聯記錄擷圖1張（警卷
    第95頁）在卷可稽。準上，被告所有中信銀行帳戶、合庫銀
    行帳戶，確遭詐欺集團用以作為詐騙黃藝婷、陳世育、陳少
    麒之匯款帳戶之事實，固可認定。
五、惟查：
　㈠刑法上幫助之行為，須有幫助他人犯罪之意思，如無此種故
    意，基於其他原因，以助成他人犯罪之結果，尚難以幫助論
    ；且刑法關於犯罪之故意，不但直接故意，須犯人對於構成
    犯罪之事實具備明知及有意使其發生之兩個要件，即間接故
    意，亦須犯人對於構成犯罪之事實預見其發生，且其發生不
    違背犯人本意始成立（最高法院20年上字第1022號、22年上
    字第4229號判決意旨參照）。而所謂幫助故意，是指幫助犯
    除須認識正犯已具實施犯罪的故意外，且須認識自己的行為
    是在幫助正犯犯罪，更須認識正犯的犯罪行為，因自己的幫
    助可以助成其結果而決定幫助的故意（最高法院94年度台上
    字第2822號判決意旨參照）。是以交付帳戶而幫助詐欺罪之
    成立，必須幫助人於行為時，明知或可得而知，被幫助人將
    持其所交付之帳戶向他人詐取財物，如出賣、出租或借用等
    情形，或能推論其有預知該帳戶被使用詐取他人財物之可能
    ；反之，如非基於自己自由意思而係因遺失、被脅迫、遭詐
    欺等原因而交付，則交付金融機構帳戶之人並無幫助犯罪之
    意思，亦非認識收受其金融機構帳戶者將持以對他人從事詐
    欺取財等財產犯罪而交付，則其交付金融機構帳戶之相關資
    料時，既不能預測其帳戶將被他人作為詐欺取財等財產犯罪
    之工具，即不能成立幫助詐欺取財等犯罪。換言之，不得逕
    以被告所有之帳戶資料是否淪為詐欺集團使用為斷，尚須衡
    酌被告所辯帳戶去向之原因是否可採，並綜合相關證據資料
    ，本於推理作用、經驗法則，以為判斷之基礎。
　㈡關於金融卡遺失部分，被告迭次供述如下：
　⒈於警詢時陳稱：我的合庫銀行帳戶及中信銀行帳戶之存摺都
    還在我住處，但金融卡已經遺失不見了。我不知道這2張金
    融卡於何時、何地遺失，是於109年4月19日接獲臺中警方電
    話通知，有人遭詐騙匯款金錢進入我的銀行帳戶內，並遭人
    提領，將帳戶警示凍結，才知道我的金融卡遺失不見等語（
    警卷第6-7頁）。
　⒉於偵查時供稱：我申辦的合庫銀行、中信銀行帳戶金融卡是
    遺失的，我還有一張台新銀行帳號000-00000000000000號帳
    戶(下稱台新銀行帳戶；臺灣臺南地方檢察署109年度偵字第
    12917號併辦部分)的金融卡也遺失。上開3帳戶我平常都有
    使用，都放在身上錢包內等語（臺灣臺南地方檢察署109年
    度偵字第10912號卷《下稱偵卷》第17頁）。
　⒊於原審時供陳：合庫銀行、中信銀行、台新銀行帳戶的金融
    卡是遺失了，上開3帳戶的存簿及印章都還在我家。我原先
    不知道上開3帳戶的金融卡遺失了，是於109年4月17或18日
    接到警局電話說我的帳戶有不明金額匯入，我才知道金融卡
    遺失了。合庫銀行帳戶是我薪資轉帳在用的，我是受僱於○○
    ○食品公司，且中信銀行、台新銀行帳戶我有時轉帳時會用
    到。上開3帳戶金融卡我都放在錢包裡面，用一個名片夾夾
    著，錢包我都隨身攜帶，除了這3張金融卡遺失外，我沒有
    其他東西遺失。我的錢包裡面除了金融卡外，還有放錢、證
    件（身分證、健保卡）。合庫銀行帳戶的交易明細，於109
    年4月10日提款2萬元、4月12日提款2,700元，這都是我自己
    提領的，我習慣於薪水匯入就將錢領光。我在○○○食品公司
    上班，合庫銀行帳戶是我薪資轉帳的帳戶，我不可能拿給別
    人，如果要拿給別人，拿別張就好了，我怎麼可能會將薪資
    轉帳的金融卡給別人。我是從109年3月3日開始在○○○食品公
    司上班，現在還是一樣，因薪資轉帳的帳戶不能使用，所以
    只能領現金等語（原審卷第52-53、55、194-195頁）。
　⒋於本院時供述：我沒有將金融卡及密碼給別人，我是遺失。
    合庫銀行帳戶是我的薪資轉帳帳戶，我現在還在○○○食品公
    司上班，因帳戶變成警示戶，所以從109年5月開始我都是領
    現金等語（本院卷第153-155頁）。
  ㈢又觀之合庫銀行帳戶之109年4月份交易明細，於109年4月10
    日確由「○○○食品」轉存2萬2,780元入帳，有上開合作金庫
    銀行仁德分行109年5月18日合金仁德字第1090001577號函所
    附之109年4月份之交易明細1份（警卷第17頁）可按；且被
    告於本院時亦當庭提出合庫銀行、台新銀行帳戶之存摺，有
    前開2帳戶之存摺影本各1份（本院卷第159-165頁）在卷可
    參，至於中信銀行帳戶之存摺，被告陳稱：因中信銀行有寄
    通知給我，說該帳戶不能使用，我很生氣，就將中信銀行的
    存摺撕掉，所以現在已無法提出等語（本院卷第146頁）。
    由此可知，合庫銀行帳戶確為被告任職○○○食品公司之薪資
    轉帳帳戶，且上開3帳戶之存摺，一直都在被告處，並未有
    交付他人之情事，應可認定。
　㈣依上而論，合庫銀行帳戶既為被告任職○○○食品公司之薪資轉
    帳帳戶，且被告目前仍任職該公司，則衡情被告實無將現在
    及將來供薪資轉帳之合庫銀行帳戶之金融卡交付他人，以致
    自身因帳戶遭列警示戶而無法領取薪資之可能。且參以，上
    開3帳戶之存摺等資料，一直均為被告保管，並未落入詐欺
    集團手中，益徵被告未主動提供上開3帳戶之金融卡予詐欺
    集團。從而，被告辯稱：上開3帳戶之金融卡及密碼係遺失
    ，我沒有將提款卡提供給他人使用等語，並非全然不可採信
    。
　㈤關於金融卡密碼部分，被告歷次陳述如下：
　⒈於警詢時陳稱：因為我將金融卡放在名片夾內，也將密碼寫
    在1張紙上放一起，所以我是連同名片夾、金融卡及密碼一
    起不見等語（警卷第7頁）。
　⒉於109年8月31日原審準備程序時供稱：上開3帳戶金融卡之密
    碼是我農曆的生日，密碼都是一樣000000。以前3張金融卡
    密碼是不同的，分別是0000000、0000000、0000000，因為
    會搞混，所以我將密碼寫在一張單子，放在名片夾裡面。今
    年我將3張金融卡的密碼改成一樣的000000，但是原本的單
    子我還是放在名片夾裡面，所以別人應該不會知道我的金融
    卡密碼，因為後面最後一碼不同等語（原審卷第53頁）。
　⒊於110年3月4日原審審理時供稱：我以前的密碼，前面的號碼
    都一樣，後面用123來分別，我怕忘記，有寫一張紙在裡面
    。（你不是說都改掉了，所以對方不是不會知道你的密碼？
    ）紙上面有寫，如果是0000000，我寫「台」，就是台新，
    如果是0000000，寫「中」，就是中國信託。（案發時你的
    密碼為何？）我都用000000。（這樣跟你說的寫在卡片上的
    號碼不一樣？）哪有不一樣，我是代號後面不一樣而已。（
    這樣怎麼會一樣？）我是用0000000，可是我有一張是00000
    0，那個是到後面了，到最後就改了。（你的台新密碼為何
    ？）我忘記幾號了，已經1年了。（你的意思是前面都一樣
    ？）現在我不清楚了等語（原審卷第189-190頁）。
　⒋於本院時供陳：我有附一張紙條在名片夾裡面，紙條上寫了2
    個號碼即000000、0000000，而000000前面寫「合」，00000
    00那張前面寫「中」。因我以前換過很多張金融卡，我怕忘
    記才寫的，我的密碼是農曆生日等語（本院卷第67頁）。
　㈥復查，被告前曾於98年3月17日、103年11月4日辦理更換中信
    銀行帳戶金融卡，有中國信託商業銀行股份有限公司110年8
    月23日中信銀字第1002004776號函暨所附提款卡變更紀錄1
    份（本院卷第105-109頁）存卷可考。且於101年8月16日、1
    01年9月7日、104年4月8日、106年5月23日，計4次，向台新
    銀行申請辦理換發金融卡，有台新國際商業銀行110年9月6
    日台新作文字第11021657號函暨所附申請書4份（本院卷第1
    25-133頁）在卷可查。而合庫銀行帳戶提款卡係於109年3月
    2日啟用金融卡，並無相關變更金融卡密碼資料，有合作金
    庫商業銀行仁德分行110年8月25日合金仁德字第1100002703
    號函1份（本院卷第99頁）存卷可參。
　㈦據上而論，上開3帳戶之金融卡密碼，被告係以其農曆生日為
    基礎，或於尾數加上1、2、3等數字，以為區別，而被告因
    經常忘記或混淆金融卡密碼，致數度向中信銀行、台新銀行
    申請辦理換發金融卡，為使自己能清楚分辨不同金融卡密碼
    ，始以紙張書寫各不同密碼，並於密碼前加註「合」、「中
    」、「台」，使自己能分辨不同銀行帳戶的密碼。又被告將
    自己帳戶密碼抄寫後與金融卡一同放置之行為，固然欠缺帳
    戶安全管理之觀念，但社會上仍不乏有民眾輕忽於此，且一
    般日常生活需驗證身分設定密碼之處繁多，金融卡密碼僅為
    其一，又各種帳戶、密碼之登設，為了滿足安全上之考量，
    往往有不同字母、數字、大小寫組合而成複雜程度不等字串
    ，抄記密碼備忘者，所在多有，例如將登入電腦的帳號密碼
    抄寫、黏貼在私人使用之桌旁、電腦螢幕旁之情況，即應非
    少數。況且被告係因經常忘記或混淆金融卡密碼，曾數次換
    發金融卡。從而，被告將密碼抄寫在紙條上與金融卡一同存
    放，以防忘記或混淆密碼，尚非難以想像。
　㈧再者，詐欺集團成員取得俗稱人頭帳戶之管道多端，甚至很
    多均係輾轉購得之情形，且大抵與提供或出售帳戶之人並非
    熟識，倘取得人頭帳戶之第三人於提供或出售該人頭帳戶予
    蒐購帳戶之不法之徒或集團時，隱瞞其持有該帳戶之來源、
    方式，或冒名表示即係帳戶持有人，或表明係購自帳戶所有
    人，則取得該人頭帳戶之詐欺集團或不法之徒，在不知內情
    之情形下，提供該帳戶供被害人匯款，亦非絕無可能。從而
    ，檢察官主張：詐欺集團當不可能使用此等無法掌控之帳戶
    作為詐欺工具，堪認被告上開帳戶並非遺失，而係被告自願
    交付詐欺集團成員使用等語，尚難據為不利被告之認定。
  ㈨承上各情，本件不能僅憑被告所有之合庫銀行帳戶、中信銀
    行帳戶遭不詳詐騙集團用以收取詐欺犯罪所得，即遽予推論
    被告確有交付合庫銀行及中信銀行帳戶金融卡及密碼予他人
    使用之事實，自無從以幫助詐欺取財罪、洗錢罪（或幫助洗
    錢罪）相繩。
六、綜上所述，本件依據檢察官所舉事證，經綜合評價調查證據
    之結果，認尚未達於通常一般之人均不致有所懷疑，而得確
    信被告確涉有公訴意旨所指之犯行，亦無法說服本院確信被
    告有構成此犯罪事實之存在。此外，復查無其他積極證據足
    資證明被告涉有幫助詐欺取財、洗錢（或幫助洗錢）犯行，
    其被訴之事實尚屬不能證明，自應為被告無罪之諭知。另本
    件既為被告無罪之諭知，則臺灣臺南地方檢察署109年度偵
    字第12917號、臺灣臺中地方檢察署109年度偵字第26947號
    併辦部分，當無所謂與經起訴部分有實質上或裁判上之一罪
    關係，本院自無從併予審理，應退回檢察官依法辦理，附此
    敘明。
七、原審未予詳究，逕認被告所為已構成幫助詐欺取財犯行，而
    予論罪科刑，並就移送併辦部分併予審理，容有違誤。檢察
    官上訴意旨以被告之行為同時構成幫助洗錢罪為由，指摘原
    判決不當，雖無理由。惟原判決既有上開可議之處，自屬難
    以維持，應由本院將原審判決予以撤銷改判，而為被告無罪
    之諭知。
據上論斷，應依刑事訴訟法第369條第1項前段、第364條、第301
 條第1項，判決如主文。
本案經檢察官許嘉龍提起公訴，檢察官陳冠霖提起上訴，檢察官
劉榮堂到庭執行職務。
中　　華　　民　　國　　110 　年　　10　　月　　7 　　日
                  刑事第三庭    審判長法　官  陳連發
                                      法　官  何秀燕
                                      法　官  洪榮家
以上正本證明與原本無異。
檢察官如不服本判決應於收受本判決後20日內向本院提出上訴書
，其未敘述上訴理由者並得於提起上訴後20日內向本院補提理由
書。
本件被告不得上訴。
　　　　　　　　　　　　　　　　　　　書記官  謝麗首
中　　華　　民　　國　　110 　年　　10　　月　　7 　　日